臺灣士林地方法院刑事判決　　　　　　　 100年度易字第25號
公　訴　人　臺灣士林地方法院檢察署檢察官
被　　　告　吳志偉
上列被告因詐欺案件，經檢察官聲請簡易判決處刑（99年度調偵
字第714 號），本院士林簡易庭認為不宜以簡易判決處刑（99年
度士簡字第1022號），移由本院依通常程序審理，並判決如下：
    主  文
吳志偉無罪。
    理  由
一、公訴意旨略以：被告吳志偉明知其無資力，竟意圖為自己不
    法利益，自民國99年7 月16日起，投宿位於臺北市○○區○
    ○路240 號之「金都溫泉旅館」（下簡稱金都旅館），期間
    僅陸續繳納部分住宿費用，使該溫泉旅館業者陷於錯誤，而
    提供住宿服務，詎料被告吳志偉自同年月29日起，即不再繳
    納任何款項，亦不搬遷，金都旅館始知受騙，因認被告涉犯
    刑法第339 條第2 項之詐欺得利罪嫌云云。
二、按刑事訴訟法第308 條規定：「判決書應分別記載其裁判之
    主文與理由；有罪之判決並應記載犯罪事實，且得與理由合
    併記載。」，同法第310條第1款規定：「有罪之判決書，應
    於理由內分別情形記載左列事項：一、認定犯罪事實所憑之
    證據及其認定之理由。」，及同法第154條第2項規定：「犯
    罪事實應依證據認定之，無證據不得認定犯罪事實。」揆諸
    上開規定，刑事判決書應記載主文與理由，於有罪判決書方
    須記載犯罪事實，並於理由內記載認定犯罪事實所憑之證據
    及其認定之理由。所謂認定犯罪事實所憑之「證據」，即為
    該法第154條第2項規定之「應依證據認定之」之「證據」。
    職是，有罪判決書理由內所記載認定事實所憑之證據，即為
    經嚴格證明之證據，另外涉及僅須自由證明事項，即不限定
    有無證據能力之證據，及彈劾證人信用性可不具證據能力之
    彈劾證據。在無罪判決書內，因檢察官起訴之事實，法院審
    理結果，認為被告之犯罪不能證明，而為無罪之諭知，則被
    告並無檢察官所起訴之犯罪事實存在，既無刑事訴訟法第15
    4條第2項所規定「應依證據認定之」事實存在，因此，判決
    書僅須記載主文及理由，而理由內記載事項，為法院形成主
    文所由生之心證，其論斷僅要求與卷內所存在之證據資料相
    符，或其論斷與論理法則無違，通常均以卷內證據資料彈劾
    其他證據之不具信用性，無法證明檢察官起訴之事實存在，
    所使用之證據並不以具有證據能力之證據為限，是以本件被
    告既經本院認定無罪，本判決即不再論述所援引有關證據之
    證據能力，合先敘明。
三、按犯罪事實應依證據認定之，無證據不得認定其犯罪事實；
    不能證明被告犯罪者，應諭知無罪之判決，刑事訴訟法第15
    4 條第2 項、第301 條第1 項分別定有明文。又按刑事訴訟
    法第161 條第1 項規定檢察官就被告犯罪事實，應負舉證責
    任，並指出證明之方法。對於其所訴之被告犯罪事實，應負
    提出證據及說服之實質舉證責任，倘所提出之證據，不足為
    被告有罪之積極證明，或其闡明之證明方法，無從說服法官
    以形成被告有罪之心證，基於無罪推定之原則，自應為被告
    無罪判決之諭知。而所謂認定犯罪事實之證據，係指足以認
    定被告確有犯罪行為之積極證據而言，如未發現相當證據，
    或證據不足以證明，自不能以推測或擬制之方法，以為裁判
    基礎（最高法院40年臺上字第86號判例要旨參照）。次按告
    訴人之告訴，係以使被告受刑事追訴為目的，其指訴是否與
    事實相符，仍應調查其他證據，以資審認，必被害人所述被
    害情形，無瑕疵可擊，且就其他方面調查，又與事實相符，
    始足據為有罪判決之基礎（最高法院81年度臺上字第3539號
    判例要旨參照）。刑法第339 條之詐欺罪，係以行為人於客
    觀上施用詐術使人陷於錯誤，並於行為之初，即以意圖為自
    己不法之所有或意圖得財產上不法之利益，為其構成要件，
    至於民事債務當事人間，若有未依債務本旨履行給付之情形
    ，在一般社會經驗而言，原因非一，其因不可歸責之事由無
    法給付，或因合法得對抗他造主張抗辯而拒絕給付，甚至債
    之關係成立後，始行惡意遲延給付，皆有可能，非必出於自
    始無意給付之詐欺犯罪一端，又刑事被告依法不負自證無罪
    之義務，苟無足以證明其債之關係發生時自始故意藉此從事
    財產犯罪之積極證據，自難違反刑事訴訟法第154 條之規定
    ，以被告單純債務不履行之客觀事態，推定被告自始即有不
    法所有之意圖而施用詐術。
四、公訴人認被告吳志偉涉犯刑法第339 條第2 項之詐欺得利罪
    嫌，無非以被告自承確曾投宿金都旅館，並自99年7 月29日
    後即未支付任何款項，證人即旅館員工郭威谷、林峰正之證
    述，以及帳單明細表1 份其主要論據。然訊據被告固坦承於
    前揭時間投宿金都旅館並自99年7 月29日起即未付款等情，
    惟矢口否認有何詐欺之犯意，堅稱：是因該旅館未開立發票
    給伊，伊才不支付住宿費，且伊當時經濟較為拮据，伊也有
    告知旅館人員等語，
五、經查：
  (一)被告自99年7 月16日起至99年8 月10日止投宿金都旅館，並
    自99年7 月29日起未支付住宿費用，屢經旅館人員催繳而未
    支付等情，均為被告所不否認，復經告訴代理人張梅貞及證
    人郭威谷、林峰正指訴明確（詳見臺灣士林地方法院檢察署
    99 年 度偵字第11793 號卷，下稱偵卷，第21至24頁），並
    有被告提出之晶片金融卡消費明細（詳見本院卷第29頁）及
    金都旅館之帳單明細表（詳見偵卷第8 至10頁）各1 份可資
    佐證（偵查卷第4 頁），堪信此部分事實為真實。
  (二)次查，被告於99年7 月16日起至99年7 月28日止之住宿費用
    總計新臺幣（下同）33426 元，被告於99年7 月28日前即已
    陸續付清，並無積欠款項，倘被告果有詐欺之犯意，當可僅
    先行支付部分住宿費用，以誘使金都旅館繼續提供住宿之服
    務，而無將此長達13日之住宿費用均付清後，方生詐欺犯意
    之理；且被告供稱：因金都旅館僅交付99年7 月18日住宿費
    用之發票，伊因沒有發票才不付款，伊曾向財政部臺北市國
    稅局北投稽徵所檢舉金都旅館未依法開立發票、逃漏稅捐等
    語（詳見偵卷第22頁、本院卷第27頁），業據其提出財政部
    臺北市國稅局北投稽徵所99年8 月20日財北國稅北投營業字
    第09900077 00 號函文1 紙在卷可佐（詳見本院卷第30頁）
    ，證人即告訴代理人張梅貞亦自承金都旅館未將發票交付被
    告（詳見偵卷第22頁），是被告因住宿費發票與金都旅館有
    所爭執一情，誠屬非虛，是雙方既各執其詞，被告縱因此而
    不願付款，亦難遽指為有何詐欺之犯意。
  (三)再查，被告自陳其於99年8 月7 日即離開旅館而未繼續住宿
    ，被告實際住宿之日期及積欠之金額亦經證人即金都旅館員
    工郭威谷及林峰正於偵查中證述明確（詳見偵卷第23頁），
    是被告於99年7 月29日起所未支付住宿費用之日數實僅10日
    ，金額為27149 元，遠低於前述被告已支付之住宿費用；而
    告訴代理人張振軒到庭陳稱：被告自99年7 月29日開始積欠
    款項至99年8 月1 日、2 日時，伊有請警察處理，嗣警察通
    知被告，被告說手頭不方便，等幾天再支付，伊當時有同意
    等語（詳見本院審易卷第11背面），是被告所未支付之住宿
    費用，業經金都旅館同意延展其付款期限，足見金都旅館係
    本於雙方先前交易往來之信賴關係，經審慎考慮後，出於自
    由意願決定再讓被告繼續住宿，亦難認被告有何施以詐術使
    金都旅館陷於錯誤之情形。
  (四)綜上，被告投宿金都旅館後，於住宿期間末10日未能支付住
    宿費用之情形，此應僅屬民事上單純之債務不履行，尚不能
    據以推論被告自始具有不法所有意圖，或施以詐術，使告訴
    人陷於錯誤而使被告取得不法利益之情事，自難論以詐欺得
    利罪。
六、基上各節，被告吳志偉固於投宿金都旅館後，自99年7 月29
    日起至99年8 月10日止未支付住宿費用，然其自99年7 月16
    日起至99年7 月28日期間之住宿費用均已付清，尚難認被告
    於住宿期間突生詐欺之犯意；且被告與金都旅館乃因發票問
    題有所齟齬，而告訴代理人復曾應允被告延遲付款，是公訴
    人所舉證據經本院調查結果，尚無法證明被告於借款之初有
    何意圖不法所有之詐欺主觀犯意及實施何種詐術，本件應屬
    單純借款債務不履行之民事糾紛，難以刑法詐欺罪相繩，此
    外，復無其他積極證據可資證明被告確有公訴人所指犯行，
    則按犯罪事實應以證據為其認定基礎，如積極證據不足以證
    明被告犯罪，而依調查所得資料，在一般生活經驗上尚非不
    得另為其他有利被告之推定，本於罪疑惟輕法則，應依法為
    無罪判決之諭知。
據上論斷，應依刑事訴訟法第452 條、第301 條第1 項，判決如
主文。
本案經檢察官李松德到庭執行職務
中    華    民    國   100    年    10    月    31    日
                  刑事第四庭審判長法  官  黃雅君
                                  法  官  陳菊珍
                                  法  官  陳俞婷
上正本證明與原本無異。
如不服本判決應於收受送達後10日內向本院提出上訴書狀，並應
敘述具體理由。其未敘述上訴理由者，應於上訴期間屆滿後20日
內向本院補提理由書( 均須按他造當事人之人數附繕本)「 切勿
逕送上級法院」。
                                  書記官  李玟郁
中    華    民    國   100    年    11    月    7     日